【裁判字號】    90,上易,356
【裁判日期】    901011
【裁判案由】    詐欺
【裁判全文】
臺灣高等法院刑事判決                              九十年度上易字第三五六號
    上  訴  人  臺灣板橋地方法院檢察署檢察官
    被      告  甲○○
    選任辯護人  邱創舜
右上訴人因被告詐欺案件，不服臺灣板橋地方法院八十八年度易字第四五五一號，中
華民國八十九年十二月十五日第一審判決（起訴案號：臺灣板橋地方法院檢察署八十
八年度偵緝字第八一一號）提起上訴，本院判決如左：
    主  文
原判決撤銷。
甲○○連續意圖為自己不法之所有，以詐術使人將本人之物交付，處有期徒刑肆月，
如易科罰金，以參佰元折算壹日。
    事  實
一、甲○○明知自己之經濟狀況拮据，已無支付能力，竟仍意圖為自己不法所有，基
    於概括犯意，自民國（下同）八十二年三月間起至八十三年間，連續多次在臺北
    市，向乙○○詐稱：其子蔡志遠欲購買拖車等語，並簽發支票、本票佯以為擔保
    ，使乙○○陷於錯誤而先後借予新台幣（下同）二百六十三萬元（起訴書誤為三
    百多萬元，應予更正）。詎屆期提示支票均不獲兌現，乙○○始知受騙。
二、案經乙○○訴由臺灣板橋地方法院檢察署檢察官偵查起訴。
    理  由
一、訊據被告甲○○固坦承有於右開時地向告訴人借款等情不諱，但矢口否認有何詐
    欺犯行，辯稱：伊與告訴人間有金錢往來已十餘年，八十一年、八十二年間，伊
    向告訴人借得之款項，係要供伊兒子蔡志遠購買車輛，以經營煌佳通運股份有限
    公司，伊於借款後亦確實將款項供蔡志遠購買車輛，且從借款時起均按期繳付利
    息予告訴人，後來又以其妹何寶珠之不動產設定抵押貸得一百萬元先還給告訴人
    ，由告訴人還給案外人丙○○，之後伊即又陸續以現金及客票清償，迄八十六年
    間伊業將所有款項還清，自八十六年間起即未再欠告訴人任何債務，並無詐騙告
    訴人之意思與犯行云云。惟查：
  (一)被告甲○○已坦承有於右開時地向告訴人借款，關於借款之金額，告訴人、被告
    先後有多種不同之陳述。本院查核告訴人於各次偵審中所述之借貸金額，應以告
    訴人及被告在原審於八十九年一月五日庭訊時均陳稱借款金額為二百六十三萬元
    之供詞（見原審卷一第三十三頁背面），互核相符，較可採信。次查，被告在原
    審曾敘及以其胞妹之動產設定抵押向案外人丙○○借款部分，已據其在本院審理
    中補充陳明：係伊拿妹妹之不動產給告訴人叫她代為去向丙○○借一百萬元，這
    一百多萬元算進去才有欠她三百六十萬元等語（見本院九十年九月二十七日審理
    筆錄）。由被告之上開陳述已可得見向案外人丙○○所借得之款項顯與本案無關
    ，且本院就該部分款項，亦不列記入被告向告訴人貸借款項之總金額內，而僅認
    定雙方貸借之金額為二百六十三萬元。
  (二)被告雖辯稱其確實係以借得之款項供其子蔡志遠購買聯結車之用云云，然始終未
    曾明確陳報其所購買貨車之確實車號，亦未能提出出廠證明、行車執照以供本院
    查證。況被告之子蔡志遠在原法院審理中亦證稱：有的，借多少錢我不知道，是
    甲○○借的，我只知道我媽向他借六十萬元給我買車，就沒有拿其他的錢給我等
    語（見原審卷二第一０六頁）；核與被告所辯顯然不一。再查：
    1.被告於九十年七月三日具狀所檢送如附表三支付案外人康財實業股份有限公司
      之支票，其到期日均在八十五年十一月二十日至八十六年五月二十日間；核與
      告訴人所指被告係於八十二年、八十三年間，以其子蔡志遠欲購買拖車為由陸
      續向其借款之事實，其時間相距在二年以上；被告所提該等支票自不足以證明
      被告借得之款項確實有用於為其子蔡志遠購買拖車。
    2.被告又於九十年五月二十五日當庭提出汽車貨運業接受個別經營者委託服務契
      約、車號GN-819各項代墊款明細表、AK-419、AY- 17收取各項費用明細表、AY
      - 17汽車車牌遺失證明單為證。惟其中「汽車貨運業接受個別經營者委託服務
      契約」係訂定於八十四年元月五日，所委託經營之AN-089號日產貨車係一九九
      二年生產，又未見被告提出該車之行車執照或相關車輛資料，自無從證明與本
      案被告之借款有何關連。其中之車號GN-819各項代墊款明細表、AK-419、AY-
      17收取各項費用明細表均未得見係由何人具名簽立；其餘AY- 17汽車車牌遺失
      證明單，亦無從證明與本案被告之詐欺借款有關；以上各該資料均不足為被告
      無詐欺犯行之有利認定。
    3.被告另於九十年五月二十五日具狀聲請本院去函聯邦商業銀行儲蓄部查詢00
      0000000000號蔡志遠帳戶於八十二年間所簽發二十四紙支票提示情
      形，用以證明被告之子蔡志遠支用以付購買車輛之分期付款價款。然被告經本
      院命其查報確實之支票號碼後，以支票存根遺失為由始終未能敘明該等所謂支
      付車輛價款支票之真實號碼以供本院查證，本院自無從知悉被告聲請狀所指二
      十四紙支票係何特定之支票，因認被告此部分所為之請求尚無查證之必要，附
      此敘明。
    4.被告以其子購車為由，向告訴人乙○○商借鉅款，衡情自堪以使一般人誤信該
      借款既係用於子女購車經營事業，日後應有償還之能力，而足以使人陷於錯誤
      而作出借予款項之判斷。乃被告自涉訟迄今始終未能舉證以資證明本案其向告
      訴人乙○○所借得之款項確係用於其子蔡志遠購買拖車之用；則被告以其子購
      買拖車為由向告訴人乙○○借得本案鉅款，自應認係詐術之施用。又查，告訴
      人雖在原審於八十九年九月八日訊問時雖曾供稱：他跟我借錢確實是買砂石車
      那時好像沒有騙我云云；然觀諸告訴人在迭次偵審中之陳述，本案告訴人並未
      曾親見被告購買拖車，則其所謂「他跟我借錢確實是買砂石車」云云，無非係
      出自被告之告知；而被告及其子蔡志遠既始終未曾明確陳報其所購買貨車之確
      實車號，亦未能提出出廠證明、行車執照以供本院查證，有如前述；則單憑告
      訴人在原審所供「他跟我借錢確實是買砂石車那時好像沒有騙我」等語，亦不
      足為被告有利之認定。至於，被告借款有支付利息，乃係為徵得告訴人信任繼
      續貸予款項所為之手段，自應認係詐術施用之一部分行為，而無從據以解免被
      告之刑責。
  (三)被告在本院審理中雖又辯稱：伊業以附表一及附表二所示之支票清償完畢所有借
    款云云。然查，本案係屬鉅額之借款，果若被告確實已經清償，對於究竟係以何
    種方式返還，自無陳述錯誤之可能；而關於被告所詐借之債務是否係以被告所陳
    報之支票清償乙節，已據被告在原審詳確陳明：（問：上次開庭說用會錢抵還是
    否如此？），我是譬如這樣說，我都是用現金還，有時叫我女婿載我去還她，跟
    支票無關等語（見原審卷二第一○八）。乃其竟在本院審理中翻異前供改稱係以
    附表所示支票清償，所述是否真實，已容懷疑。況且：
    1.附表一所示之支票之發票人均為案外人李惠君，而非被告或其子蔡志遠。且其
      中編號一YM0000000 號支票，係由告訴人乙○○背書轉讓後，再由案外人提示
      兌現（見原審卷一第六十三頁）。其中編號二YM0000000號、編號三YM0000000
      號、編號四YM0000000 號支票，雖均係由告訴人乙○○提示付款；然除本案之
      借款外，尚有其他二百萬元確係以告訴人之夫林昆談所有房屋抵押貸得，其後
      再由告訴人向案外人丁○○借款償等情，已據證人丁○○、承辦貸款業務之黃
      鈴財及被告之子蔡志遠於原審調查中到庭證述在卷（見原審卷第一０六頁、第
      一０七頁）。至於編號五YM0000000 號支票係由案外人丁○○提示付款（見原
      審卷一第六十五頁）；編號六YM0000000 號支票並未經提示（見本院卷）；編
      號七FA0000000 號支票則係未曾經告訴人背書，而逕由案外人鄭德富提示付款
      （見原審卷一第六十五頁），分別有彰化商業銀行南港分行、台北縣汐止市農
      會函送之支票影本等在卷可稽。則告訴人指述：附表一編號一之支票係被告另
      向伊借票，該票於到期，為使該票能兌現所簽發，並非償還本案借款；附表一
      編號二至七之支票則與本案無關之其他借款，並非用以清償本案借款等語，尚
      屬可信。
    2.觀諸附表二編號一AJ0000000 、編號二AJ0000000、編號三AJ0000000、編號七
      AJ0000000 、編號十一PY0000000 、編號十二PY0000000 號各紙支票，其金額
      均為三萬元至四萬一千元之間，僅為借款總額之百分之一至百分之一點五之譜
      ，核與一般借款之利息或民間互助會之每月會金，尚稱相當。又，附表二編號
  四AJ0000000 、編號五AJ0000000 、編號六AJ0000000 、編號九AJ0000000 、
      編號十AJ0000000 、編號十三PY0000000 、編號十四PY0000000 、編號十五UA
      234069號各紙支票，已據證人丁○○在本院供證：係他人向乙○○借錢，再由
      乙○○向伊調現，說甲○○之兒子要做什麼云云（見本院九十年六月十二日訊
      問筆錄）。參以，被告之子蔡志遠所簽發，以大眾商業銀行為付款人，如附表
      二編號九所示八十五年十二月十五日期、金額四十二萬六千元、AJ0000000 號
      支票，及編號十所示八十五年十二月十日期、金額三三十五萬元、AJ0000000
      號支票二紙，屆期經提示未獲兌現，現支票尚在告訴人持有之中，亦有告訴人
      提出為證之支票在卷可查觀之，則告訴人所指述：附表二編號一、二、三、七
      、十一、十二所示支票係利息及會款，附表二編號四、五、六、九、十三、十
      四所示之支票係被告委託告訴人向案外人丁○○調現，有部分未兌現等語，亦
      屬可採。
    3.被告又辯稱：告訴人曾另向其借款並未返還云云，並提出告訴人名義簽發之支
      票為證。然查，被告前向告訴人詐借高達二百多萬元之款項均尚未清償，有如
      前述；衡情告訴人縱須現金週轉，亦無不要求被告清償欠款，反另向被告借款
      之理。此部分應以告訴人指述：係被告向其借票應急，惟屆期未能兌現等語，
      較為可採。
  (四)被告以不實之購買拖車事由，使告訴人誤信為真而貸予款項，事後竟以清償為由
    ，拒不返還借款，則其自始即有不法所有之意圖，自無庸置疑。本案事證已臻明
    確，被告犯行已可認定。
二、核被告所為係犯刑法第三百三十九條第一項之詐欺取財罪。其先後多次詐欺取財
    犯行時間緊接，手段相同，所犯又為構成要件相同之罪，顯係基於概括之犯意為
    之，應依刑法第五十六條之規定論以一罪，加重其刑。又，被告為本案犯行後刑
    法第四十一條已於民國八十九年一月十日經公布修正為第四十一條第一項，其規
    定為：「犯最重本刑為五年以下有期徒刑以下之刑之罪，而受六月以下有期徒刑
    或拘役之宣告，因身體、教育、職業或家庭之關係，執行顯有困難者，得以一元
    以上三元以下折算一日，易科罰金。但確因不執行所宣告之刑，難收矯正之效，
    或難以維持法秩序者不在此限」。新舊法比較結果，以修正後之現行刑法第四十
    一條第一項之規定較有利於被告，依刑法第二條第一項前段之規定，自應適用修
    正後之現行刑法第四十一條第一項之規定以易科罰金。
三、原審未及詳查，遽為被告無罪之諭知，尚有未當。公訴人之上訴意旨指摘原判決
    不當，為有理由，應由本院將原判決撤銷改判。爰審酌被告犯罪雖非以強暴之方
    式為之，然其詐得之金額高達二百六十三萬元，對告訴人造成重大之損害，及犯
    罪後猶多方飾詞卸責未見悔意之態度等一切情狀，量處如主文所示之刑，並諭知
    易科罰金之折算標準。
據上論斷，應依刑事訴訟法第三百六十九條第一項前段、第三百六十四條、第二百九
十九條第一項前段，刑法第二條第一項前段、第五十六條、第三百三十九條第一項、
修正後第四十一條第一項，罰金罰鍰提高標準條例第一條前段、第二條，判決如主文
。
本案經檢察官呂丁旺到庭執行職務。
中      華      民      國    九十      年      十      月     十一     日
                              臺灣高等法院刑事第十二庭
                                  審判長法  官   劉  景  星
                                        法  官   陳  志  洋
                                        法  官   陳  博  志
右正本證明與原本無異。
不得上訴。
  書記官   陳  嘉  文
中      華      民      國     九十     年    十      月     十五       日
附錄  本判決論罪科刑法條：
刑法第三百三十九條 (普通詐欺罪)
意圖為自己或第三人不法之所有，以詐術使人將本人或第三人之物交付者，處五年以
下有期徒刑、拘役或科或併科一千元以下罰金。以前項方法得財產上不法之利益或使
第三人得之者，亦同。
前二項之未遂犯罰之。
    附表一：
  ┌───┬────┬─────────┬──────┬────────┐
  │編號  │支票日期│ 金額（新台幣）   │ 票號       │ 付款銀行       │
  ├───┼────┼─────────┼──────┼────────┤
  │一    │86.01.19│三十萬元          │YM0000000   │彰化銀行南港分行│
  ├───┼────┼─────────┼──────┼────────┤
  │二    │86.01.19│七十七萬二千八百元│YM0000000   │彰化銀行南港分行│
  ├───┼────┼─────────┼──────┼────────┤
  │三    │86.01.19│五十一萬九千元    │YM0000000   │彰化銀行南港分行│
  ├───┼────┼─────────┼──────┼────────┤
  │四    │86.01.22│七十七萬元        │YM0000000   │彰化銀行南港分行│
  ├───┼────┼─────────┼──────┼────────┤
  │五    │86.01.27│三十萬元          │YM0000000   │彰化銀行南港分行│
  ├───┼────┼─────────┼──────┼────────┤
  │六    │86.01.30│七十四萬一千元    │YM0000000   │彰化銀行南港分行│
  ├───┼────┼─────────┼──────┼────────┤
  │七    │86.02.02│十七萬五千元      │FA0000000   │台北縣汐止鎮農會│
  ├───┼────┼─────────┼──────┼────────┤
  │      │合計    │三百五十七萬七千八│            │                │
  │      │        │百元              │            │                │
  └───┴────┴─────────┴──────┴────────┘
    附表二：
 ┌───┬────┬─────────┬──────┬─────────┐
 │編號  │發票日期│金額（新台幣）    │票號        │付款銀行        │
 ├───┼────┼─────────┼──────┼─────────┤
 │一    │85.10.07│三萬元            │AJ0000000   │大眾商業銀行      │
 ├───┼────┼─────────┼──────┼─────────┤
 │二    │85.10.15│四萬一千元        │AJ0000000   │大眾商業銀行      │
 ├───┼────┼─────────┼──────┼─────────┤
 │三    │85.10.20│三萬元            │AJ0000000   │大眾商業銀行      │
 ├───┼────┼─────────┼──────┼─────────┤
 │四    │85.10.25│三十三萬元        │AJ0000000   │大眾商業銀行      │
 ├───┼────┼─────────┼──────┼─────────┤
 │五    │85.11.03│三十萬元          │AJ0000000   │大眾商業銀行      │
 ├───┼────┼─────────┼──────┼─────────┤
 │六    │85.11.08│三十一萬元        │AJ0000000   │大眾商業銀行      │
 ├───┼────┼─────────┼──────┼─────────┤
 │七    │85.11.08│四萬元            │AJ0000000   │大眾商業銀行      │
 ├───┼────┼─────────┼──────┼─────────┤
 │八    │85.11.20│六萬元            │AJ0000000   │大眾商業銀行      │
 ├───┼────┼─────────┼──────┼─────────┤
 │九    │85.12.10│四十二萬六千元    │AJ0000000   │大眾商業銀行      │
 ├───┼────┼─────────┼──────┼─────────┤
 │十    │85.12.15│三十五萬元        │AJ0000000   │大眾商業銀行      │
 ├───┼────┼─────────┼──────┼─────────┤
 │十一  │85.05.15│四萬一千元        │PY0000000   │台北區中小企業銀行│
 ├───┼────┼─────────┼──────┼─────────┤
 │十二  │85.06.15│四萬一千元        │PY0000000   │台北區中小企業銀行│
 ├───┼────┼─────────┼──────┼─────────┤
 │十三  │85.07.12│二十萬元          │PY0000000   │台北區中小企業銀行│
 ├───┼────┼─────────┼──────┼─────────┤
 │十四  │85.09.31│十萬九千元        │PY0000000   │台北區中小企業銀行│
 ├───┼────┼─────────┼──────┼─────────┤
 │十五  │84.12.10│四十六萬三千元    │UA234069    │聯邦銀行          │
 ├───┼────┼─────────┼──────┼─────────┤
 │      │合計    │二百七十六萬七千元│            │                  │
 └───┴────┴─────────┴──────┴─────────┘
附表三：
    ┌────┬────────┬─────┬────┬────────┐
    │發票日期│金額（新台幣）  │票號      │付款銀行│領款人          │
    ├────┼────────┼─────┼────┼────────┤
    │85.11.20│十三萬二千三百元│UA0000000 │聯邦銀行│康財實業股份有限│
    │        │                │          │        │公司            │
    ├────┼────────┼─────┼────┼────────┤
    │85.12.20│十三萬二千三百元│UA0000000 │聯邦銀行│康財實業股份有限│
    │        │                │          │        │公司            │
    ├────┼────────┼─────┼────┼────────┤
    │86.01.20│十三萬二千三百元│UA0000000 │聯邦銀行│康財實業股份有限│
    │        │                │          │        │公司            │
    ├────┼────────┼─────┼────┼────────┤
    │86.02.20│十三萬二千三百元│UA0000000 │聯邦銀行│康財實業股份有限│
    │        │                │          │        │公司            │
    ├────┼────────┼─────┼────┼────────┤
    │85.03.20│十三萬二千三百元│UA0000000 │聯邦銀行│康財實業股份有限│
    │        │                │          │        │公司            │
    ├────┼────────┼─────┼────┼────────┤
    │86.04.20│十三萬二千三百元│UA0000000 │聯邦銀行│康財實業股份有限│
    │        │                │          │        │公司            │
    ├────┼────────┼─────┼────┼────────┤
    │86.05.20│十三萬二千三百元│UA0000000 │聯邦銀行│康財實業股份有限│
    │        │                │          │        │公司            │
    └────┴────────┴─────┴────┴────────┘


司法院資訊處製作；財團法人民間司法改革基金會備份。
